臺灣高等法院刑事判決　　　　　　93年度交上更(一)字第21號
上　訴　人　臺灣新竹地方法院檢察署檢察官
被　　　告　甲○○
選任辯護人　耿淑穎律師
　　　　　　王彩又律師
　　　　　　李林盛律師
上列上訴人因被告遺棄案件，不服臺灣新竹地方法院89年度訴字
第655號，中華民國90年11月9日第一審判決（起訴案號：臺灣新
竹地方法院檢察署89年度偵字第6432號），提起上訴經判決後，
由最高法院發回更審，本院判決如下：
    主  文
上訴駁回。
    事  實
一、甲○○於民國（下同）87年7月27日23時15分許，駕駛車號
    ＢＨ─6537號自小客車，沿新竹縣竹北市縣○○路由北往南
    方向行駛，途經該路段新竹縣立文化中心前時，應注意車前
    狀況，並隨時採取必要之安全措施，且在劃有分向限制線之
    路段，不得駛入來車之車道內，以避免發生危險事故，而依
    當時天候晴，夜間有照明，且路面無缺陷、無障礙物、視距
    良好之情形下，亦無不能注意之情事，竟疏於注意車前狀況
    ，彎身低頭調整坐椅，致方向盤失控而駛入對向車道，撞及
    由乙○○所騎乘沿縣政九路由南往北方向行駛之車號ＩＲＳ
    ─667號重機車，致乙○○受有右股骨骨折、右脛骨腓骨開
    放性骨折併神經血管斷裂，因而行右膝上截肢之重傷害（過
    失致重傷害部分，業經本院89年交上易字第281號判決有罪
    確定），無法行動，為無自救能力之人，甲○○依法令應保
    護並速將乙○○送醫，惟甲○○見狀竟不即時停車將乙○○
    送醫急救，不為其生存所必要之保護，而駕車逃逸，幸路人
    延請救護車到場急救送醫。嗣甲○○因良心不安，於犯罪被
    發覺前之次日（28日）12時30分許，自行前往新竹縣警察局
    竹北分局六家派出所向警員梁進春自承肇事而願接受裁判，
    始查獲上情。
二、案經臺灣高等法院檢察署告發函送台灣新竹地方法院檢察署
    檢察官偵查起訴。
    理  由
一、訊據被告甲○○固不否認於上開時地駕車撞傷被害人乙○○
    後駕車逃逸等情，但矢口否認遺棄犯行，辯稱：撞傷被害人
    乙○○後，伊雖知道撞到人，但因為害怕才逃離現場，並無
    遺棄故意，被害人於車禍後十五分鐘內即被送往新仁醫院急
    救，故事實上尚有他人之保護，對於被害人生命，並不發生
    危險，應不成立遺棄罪，且乙○○所受重傷害並非因伊逃離
    現場所造成云云。
二、經查：
  (一)被告於上開時、地駕車肇事撞傷被害人乙○○，致被害人受
    有重傷害之事實，除經被告自白外，並據被害人指述在卷，
    且有道路交通事故調查報告表、現場照片、診斷證明書在卷
    可憑（見偵字第5727號卷第7頁至第13頁），復經本院89 年
    交上易字第281號判決確定認定屬實在案，有判決書一份在
    卷可參，堪信為真實。
  (二)本件被告與被害人相撞之撞擊力道甚大，被害人遭撞擊之一
    瞬間，身體彈起飛躍過被告之自小客車後方，倒臥於路中間
    ，同時掙扎、呻吟，被害人所騎乘之機車車頭全毀，被告肇
    事後曾停留片刻方駕車逃逸等情，除經被害人指陳綦詳外，
    被告亦不否認其事（見交上易字第281號卷第27頁、原審卷
    第196頁），並有該機車照片在卷可按（見偵字第5727號卷
    第13頁）。另被害人於同日夜間11時15分許發生車禍，於同
    日夜間11時30分許由救護車送至新仁醫院時呈休克狀態、臉
    色蒼白、意識不清、嘴唇發紺、右大腿骨折、右小腿巨大開
    放性撕脫傷及骨折、腹部有挫傷，昏迷指數為三分，已無法
    行走之事實，有新仁醫院90年5月15日新仁醫字第944號函在
    卷可憑（見原審卷第150頁至第161頁），足認被害人於車禍
    後已無自行維持生存所必要之能力無訛。被告明知被害人遭
    猛烈撞擊後受傷極重倒臥路中間，仍在掙扎、呻吟，無法自
    行移動，隨時有遭其他車輛撞擊之虞，自應知悉被害人已屬
    無自救能力之人。
  (三)按汽車駕駛人，駕駛汽車肇事致人受傷，應即採取必要之安
    全措施，並向警察機關報告，不得駛離，道路交通管理處罰
    條例第62條第1項定有明文。被告智慮健全，且考領有汽車
    駕駛執照，對上揭肇事後法律上應履行義務，不能諉為不知
    。又被告肇事後曾停車查看，發現被害人有掙扎、呻吟之情
    形，其已知曉被害人身體受傷，竟以四週無人，為逃避責任
    ，未予必要之救助，逕自駕車逃逸，當有遺棄故意。雖被害
    人於車禍後十五分鐘適巧為人發現即送往新仁醫院，惟案發
    當時已夜深，來往車輛很少，此為被告所自承（見原審卷第
    15頁），故被告駕車逃逸時，事實上乏他人為其保護被害人
    ，被害人生命已生危險，被告竟未為其生存所必要之救助行
    為，致被害人有不能生存之虞，仍應成立遺棄罪。
  綜上所述，本件罪證明確，被告所辯無非事後卸責之詞，不足
  採信，其之犯行堪以認定，應依法論科。
三、按刑法第294條第2項之遺棄致重傷罪，指遺棄被害人之行為
    ，與被害人之重傷結果間，有相當之因果關係，亦即就事後
    客觀予以審查，認為被害人之重傷害，因行為人之遺棄行為
    所引起，足以發生此項結果而言，最高法院83年台上字第45
    77號判決，足資參照。查被害人於案發當日（即7月27日）
    夜間11時15分許發生車禍，於同日夜間11時30分許即送至新
    仁醫院急救，當時告訴人有右股骨骨折、右小腿巨大撕脫性
    裂傷及開放性骨折，受創甚巨，經初步急救後，告訴人意識
    逐漸恢復，因發現疑似腹部有創傷，所以立即轉院至長庚醫
    院，而到長庚醫院時告訴人腳部之傷害因右下肢神經血管斷
    裂併軟組織壞死，傷害嚴重須行截肢手術。又被害人當時之
    傷勢的確非常嚴重。會造成右大腿骨折右小腿巨大開放性撕
    脫傷及骨折並昏迷指數三分，可想像是受到相當大的撞擊力
    所致。人體組織受創必會損及較脆弱的組織如血管、神經、
    肌肉組織等，更何況較堅硬的骨頭都骨折了，所以即使在現
    場就處理傷口或手術接合，也一樣有殘廢之可能，因為傷口
    大又深較易感染及組織壞死，因此機能就難免不受毀敗等情
    ，有道路交通事故調查報告表、新仁醫院函及財團法人長庚
    紀念醫院90年9月5日（９０）長庚法字第566號函（見原審
    卷第150頁至第161頁、第188頁）暨被害人長庚醫院病歷一
    份在卷可參，足認被害人當時並未延遲送醫救治。被害人雖
    又指稱其所受截肢重傷害之結果，係因被告遺棄之行為後復
    遭其他不明車輛輾壓所致等語，惟參諸上開新仁醫院函文所
    示，被害人既未延遲送醫，其送醫急救當時已呈休克狀態、
    意識不清，昏迷指數為三分之情狀，自無從確知車禍後是否
    另遭其他車輛撞擊，被害人復未提出任何證據供本院查證以
    實其說，則被害人所受截肢重傷害之結果，應認確係因本件
    車禍所造成，與被告之遺棄行為，尚無因果關係甚明，此亦
    為上開本院89年交上易字第281號判決所是認。是核被告所
    為，應係犯刑法第294條第1項遺棄無自救能力人罪，公訴意
    旨認被告係犯同法第294條第2項之罪，尚有未洽，惟其基本
    事實同一，本院自應予以審理。又被告雖肇事逃逸，然於警
    方尚未查明肇事者前，於案發後隔日之12時30分許，自行向
    新竹縣警察局竹北分局六家派出所警員自首而接受裁判，業
    據警員梁進春證述在卷（見台灣新竹地方法院八十八年度交
    易字第一一三號卷第11頁、交上易字第281號卷第18頁、原
    審卷第114頁至第115頁），符合自首之要件，應依刑法第62
    條前段規定減輕其刑。
四、原審本於同上見解，變更公訴人起訴法條，並適用刑法第29
    4條第1項、第62條前段之規定，並審酌被告坦承犯行，本件
    過失致重傷犯行，業經本院判處有期徒刑三月確定，並已執
    行完畢，且事後亦與被害人達成和解，賠償新台幣196萬元
    ，及被害人所受身心上之傷害甚巨等一切情狀，量處有期徒
    刑六月，並說明被告行為後，刑法第41條業於90年1月4日修
    正為「犯最重本刑為五年以下有期徒刑以下之刑之罪，而受
    六月以下有期徒刑或拘役之宣告，因身體、教育、職業、家
    庭之關係或其他正當事由，執行顯有困難者，得以一元以上
    三元以下折算一日，易科罰金。但確因不執行所宣告之刑，
    難收矯正之效或難以維持法秩序者，不在此限。」、「併合
    處罰之數罪，均有前項情形，其應執行之刑逾六月者，亦同
    。」並於同年月10日公布施行，於同年月12日生效，比較新
    舊法之規定，以變更後之新法對被告有利，依刑法第2條第1
    項前段之規定，自應適用裁判時之新法，並適用罰金罰鍰提
    高標準條例第2條規定，諭知易科罰金之折算標準。認事用
    法及量刑均無不合，公訴人循告訴人上訴意旨以被告自首應
    屬不成立，又告訴人所受截肢傷害，係因遭被告遺棄之行為
    後復為其他車輛輾壓所致，是告訴人重傷害之結果與被告之
    遺棄行為有關等語，執以指摘原判決不當，為無理由，應予
    駁回。
據上論斷，應依刑事訴訟法第368條，判決如主文。
本案經檢察官鍾鳳玲到庭執行職務。
中　　華　　民　　國　　94　　年　　3 　　月　　9 　　日
　　　　　　　　　刑事第十八庭  審判長法　官  陳春秋
　　　　　　　　　　　　　　　　　    法　官  王麗莉
　　　　　　　 　 　　　　　　　　　　法　官  楊貴雄
以上正本證明與原本無異。
如不服本判決，應於收受送達後十日內向本院提出上訴書狀，其
未敘述上訴之理由者並得於提起上訴後十日內向本院補提理由書
（均須按他造當事人之人數附繕本）。
                                      書記官  林淑貞
中　　華　　民　　國　　94　　年　　3 　　月　　9 　　日
附錄：本案論罪科刑法條全文
刑法第294條第1項
對於無自救力之人，依法令或契約應扶助，養育或保護而遺棄之
或不為其生存所必要之扶助、養育或保護者，處六月以上五年以
下有期徒刑。
